Inventaris van het archief van het Ministerie van Volkshuisvesting, Ruimtelijke Ordening en Milieubeheer / projectorganisatie Nationaal Milieubeleidsplan Plus, 1989-1990
Nationaal Archief, Den Haag
Ministerie van Volkshuisvesting, Ruimtelijke Ordening en Milieubeheer: Nationaal Milieubeleidsplan Plus
VROM / Nationaal Milieubeleidsplan Plus
1989-1990
V8
0.80 meter; 73 inventarisnummers.
Normale geschreven, getypte en gedrukte documenten, geen bijzondere handschriften.
Nationaal Archief, Den Haag
Nationaal Milieubeleidsplan - Plus
Het archief vormt een aanvulling op het archief van de afgeslankte projectorganisatie Nationaal Milieubeleidsplan, uit de periode 1989-1990. Het bevat interne agenda's en vergaderstukken, stukken inzake (inter-)departementaal overleg, de behandeling in de Tweede Kamer en overleg met doelgroepen als vervoersbedrijven en milieu- en consumentenorganisaties. Daarnaast bevat het archief nota's met betrekking tot de financiering, voorlichtings- en presentatiemateriaal en adviezen afkomstig van diverse adviesraden en maatschappelijke organisaties.
Archiefvorming
Geschiedenis van de archiefvormer
Een aanvulling op het Nationaal Milieubeleidsplan in mei 1989 aan de Kamer gepresenteerd, is noodzakelijk omdat de prognoses over de emissies van gevaarlijke stoffen en de schade aan het natuurlijk milieu achterhaald blijken. Aanscherping van de doelstellingen is daarom nodig. Het regeerakkoord van CDA en PvdA, dat informateur Lubbers op 26 oktober presenteert, kondigt een uitvoeringsprogramma aan van het integraal milieubeheer in 1990. Het programma noemt de volgende aspecten:
terugdringing van koolstofdioxide en andere verzurende emissies, natuurbescherming, beheersing van de afvalketen, hergebruik en sanering van de waterbodems
uitbouw van de Wet Algemene Bepalingen Milieubeheer tot een doelmatige milieukaderwet
een functionerende regelgeving inzake normen en sancties
integratie van structuurplannen op het gebied van landbouw, verkeer, waterhuishouding, natuur, en ruimtelijke ordening
een jaarlijks energiebesparingsplan
Projectorganisatie
De afgeslankte projectorganisatie Nationaal Milieubeleidsplan moet in de periode van december 1989 tot en met april 1990 een supplement op het NMP schrijven. De werknaam van het project luidt SUN (Supplement Nationaal Milieubeleidsplan). Uiteindelijk zal het projekt luisteren naar de naam Nationaal Milieubeleidsplan Plus (NMP+). Van de projektorganisatie NMP blijven Stuurgroep, Taakgroep en een schrijfgroep over.
De Stuurgroep onder voorzitterschap van de Direkteur-Generaal Milieubeheer de M.E.E. Enthoven had reeds tot taak op de uitvoering van het milieuplan toe te zien. Nu komt daar bij de taakstelling van het supplement en de voorbereiding van de behandeling van het NMP Plus in de Rijks Milieuhygië-nische Commissie. Vaste leden van de Stuurgroep zijn de Directeuren-Generaal (DG's) van Rijkswaterstaat, van Landbouw, de plaatsvervangend DG Rijksbegroting van Financiën en de plaats-vervangend Secretaris-Generaal van Economische Zaken. Het ministerie van Algemene Zaken is ook vertegenwoordigd. Het secretariaat van de Stuurgroep berust in handen van de projektleider NMP Plus, drs. P.E. de Jongh.
De Taakgroep maakt samen met een Kerngroep deel uit van de Projectgroep. De Projectgroep heeft een drieledige taak:
uitvoering van het Nationaal Milieubeleidsplan in een regeerakkoord
tot stand brengen van het Nationaal Milieubeleidsplan Plus
afstemming van het NMP+ met de nota's, Structuurschema Verkeer en Vervoer, Waterhuishouding, Structuurnota Landbouw en het Natuurbeleidsplan van Landbouw, Natuur- beheer en Visserij.
De Taakgroep, nu Taakgroep Follow-up NMP geheten, stemt de beleidslijn interdepartementaal af en bereidt ondermeer de Stuurgroepvergaderingen voor. De voorzitter is de projectleider drs. P.E. de Jongh. Op departementaal niveau vindt deze groep binnen het Directoraat-Generaal Milieu zijn weerspiegeling in De Taakgroep Nieuwe Start (inv. no. 7). De Kerngroep coördineert de actviteiten van de Stuurgroep, de deelprojecten, schrijfgroep en het overleg met de doelgroepen en overheden.
De deelprojectcoördinatoren houden zich bezig met het inhoudelijk uitwerken van onderwerpen, zoals grondsanering, verwijdering en hergebruik van afvalstoffen en de financiering. Vertegenwoordigers van Verkeer en Waterstaat en van Landbouw zijn betrokken bij de afstemming met de nota's over waterhuishouding en natuurbeheer. De redaktionele uitwerking vindt plaats in de schrijfgroep. Gezien het karakter van bijstelling van het Nationaal Milieubeleidsplan hebben deze werkzaamheden niet hun weerslag in verslagen en notulen gevonden (inv. no. 1).
Samenstelling Stuurgroep
ir. M.E.E. Enthoven Directeur-generaal DGM, VROM
ir. G. Blom Directeur-generaal, Rijkswaterstaat
mr. P.J. van Zutphen Directeur-generaal Landelijke Gebieden en Kwaliteitszorg, Landbouw Natuurbeheer en Visserij
mr. J.W. Weck Plaatsvervangend secretaris-generaal Economische Zaken
drs. G.H.O. van Maanen Plaatsvervangend directeur-generaal Rijksbegroting, Financiën
mr. G.P.I.M. Wuisman Raadsadviseur milieu, Algemene Zaken
drs. P.E. de Jongh Projectleider SUN, VROM
Samenstelling Projectgroep
Taakgroep follow-up NMP
drs. P.E. de Jongh Voorzitter, VROM
ir. E. van der Sluijs Secretaris, VROM
mw drs. E.M. Meijers VROM
ir. P. van Straaten VROM
drs. C. Schröder Economische Zaken
drs. H. Bliek Economische Zaken
drs A. Kleinmeulman Landbouw Natuurbeheer en Visserij
drs. J. F. Jeekel Landbouw Natuurbeheer en Visserij
mw. drs M. de Soet Landbouw Natuurbeheer en Visserij
ir. M.J. Zandstra Verkeer en Waterstaat
drs. J.P.J.P. Menger Rijks Planologische Dienst, VROM
Kerngroep
drs. P.E.de Jongh Projectleider
ir. E. van der Sluis Secretaris Taakgroep
mw. drs. E.M. Meijers Coördinator schrijfgroep
ir. P. van Straaten Coördinator doelgroepen
mr. J.H. van den Heuvel Coördinator overheden
ir. E. van der Sluijs Coördinator deelprojecten
mw. M.T Lammers Projectsecretariaat
Knelpunten
Het verbreden van de Wet Algemene Bepalingen Milieuhygiëne wordt door de andere ministeries niet ondersteund wanneer geen goede afweging met de bestaande sectorwetten plaats vindt. Het doel is een milieukaderwet die bijvoorbeeld effect moet hebben voor het beheer van de produktafvalstoffen-keten en voor het algemeen karakter van de duurzame ontwikkeling. Het NMP+ stelt de kaderwet niet voor als een regeling die alle milieuwetten omvat. Bepaalde wetten zoals voor natuurbescherming en gevaarlijke stoffen blijven hiervan uitgezonderd (inv.no. 4-7).
De wenselijkheid om de centrale overheid meer greep te laten krijgen op het instrumentarium, de sturingsmiddelen van het milieubeleid (vooral heffingen) wordt niet algemeen onderschreven. De samenwerking met de doelgroepen (zoals belangengroepen uit de industrie) zou hierdoor op het spel komen te staan (inv.no. 5). De lagere overheden verzetten zich tegen de financieringsvoorstellen van het ministerie (inv. no. 6, 28). Het ministerie van VROM wil het accent verleggen van directe heffingen ten laste van de vervuiler naar meer algemene heffingen per doelgroep. Zowel milieuorganisaties als bedrijven zien dit als een verkapte vorm van belastingheffing. In het doelgroepenoverleg stellen milieuorganisaties voor de belasting op milieuvervuilende produkten te verevenen met prijsverlaging van milieuvriendelijke produkten (inv.no. 21). De extra financieringseis van het ministerie is een bron van onenigheid in het overleg met de minister-president en de minister van financiën (inv.no. 14).
Een algemeen gehoord bezwaar in het overleg met de doelgroepen is dat de tekst van het Nationaal Milieu Beleidsplan Plus minder duidelijk is dan het NMP. Er zijn te veel plannen. De samenhang wordt gemist (inv. no. 21).
Beleidsaanvulling van het NMP+
Het NMP+ wordt op 14 juni 1990 aan de Tweede Kamer gepresenteerd. De tekst formuleert de aanpak van een beleidsintensivering op het gebied van verzuring, de uitstoot van koolstofdioxide, bodemsanering en natuurbescherming. Het afvalprobleem moet beter worden beheerst in de beginfase zowel door afvalpreventie als door een produktenbeleid. De bedoeling van het produktenbeleid is het milieuvriendelijker ontwerpen en vervaardigen produkten. Verder is er in dit aanvullend plan grotere aandacht voor de rol van heffingen en subsidies, samengevat "financiële prikkels". Bovendien zal meer milieuwetgeving in het kader van de Wet Algemene Bepalingen Milieuhygiëne (WABM) moeten worden gepast. Ook zijn voor het eerst programmapunten geformuleerd voor milieuvriendelijk bouwen (inv. no. 48,49).
Geschiedenis van het archiefbeheer
Het archief van het Nationaal Milieubeleidsplan Plus is gevormd door een medewerker van het se-cretariaat van de afdeling Strategische Planning. De afdeling ontstond in september 1989 uit de Werkgroep Lange Termijnplanning in het kader van het Nationaal Milieubeleidsplan. De stukken betreffen de periode van november 1989 tot en met juni 1990. Het archief van het NMP+ is als onderdeel van het archief van het NMP overgedragen aan het Semistatisch Archief in 1992. Begin 1993 werd dit archief aangevuld met archiefdocumenten van de afdeling Strategische Planning. De omvang van het archief bedroeg 5 meter.
Bij de vorming van het archief zijn inkomende en uitgaande stukken niet geregisteerd en zijn geen dossiers aangelegd. De stukken werden in ordners verzameld. De ordening was voornamelijk onderwerpsgewijs. Veel archiefmateriaal is van documentair of tijdelijk belang. Een nadeel is het gebrek aan originelen en gewaarmerkte archiefkopieën. De indruk bestaat dat het archief niet geheel compleet is. In gesprek met het hoofd van de afdeling Strategische Planning mevrouw J. Waller-Hunter is als reden genoemd de relatief korte termijn waarop de aanvulling op het NMP gerealiseerd moest worden.
De verwerving van het archief
Overbrenging van een overheidsarchief
Inhoud en structuur van het archief
01.01.01
Selectie en vernietiging
De criteria voor te bewaren archiefstukken zijn gebaseerd op categorieën, genoemd in de "Lijst van te bewaren archiefstukken" van het ministerie (1993, zonder nader kenmerk). De selectie van te vernietigen stukken is onderbouwd door de vernietigingslijst Bedrijfsvoering van het ministerie De maatstaven voor vernietiging zijn gebaseerd op de categorieën van de lijst Bedrijfsvoering vastgesteld bij Besluit van Min. WVC van 4 november 1993 (Staatscrt. 21 december, nr. 445) en door het overleg met de afdeling Strategische Planning.
Niet bewaard zijn:
kopieën van aanwezige originelen
geleidestukken
concepten (minuten, kladaantekeningen)
stukken ter kennisname
stukken van weinig belang (vergadernotities, tijdschema's)
bijlagen zonder direct verband met de stukken
De selectie bracht de omvang van het archief van 5 m op 0,4 m, ofwel 9 % van het oorspronkelijke bestand.
Lijst van stukken vernietigd in overleg met de afdeling Strategische Planning
1-12. Conceptteksten van het Suplement Nationaaal Milieubeleidsplan, 1990
1. februari,
2. maart,
3 - 4. april,
5 - 12. mei.
13. Stukken van documentaire aard betreffende de parlementaire behandeling, 1990.
14. Stukken van documentaire aard betreffende overzichten van standpunten en nota's in het kader van de parlementaire behandeling, 1990.
15. Stukken betreffende teksten van redevoeringen van Kamerleden en antwoorden op Kamervragen tijdens de parlementaire behandeling, 1990.
16. Advies van de Algemene Energieraad over de Energienota en het NMP+ aan het ministerie van Economische Zaken, 1990.
17. Stukken van documentaire aard betreffende de parlementaire behandeling, 1990.
18. Stukken van documentaire aard betreffende de parlementaire behandeling, 1990.
Aanwijzingen voor de gebruiker
Openbaarheidsbeperkingen
Volledig openbaar.
Materiële beperkingen
Aanvraaginstructie
Openbare archiefstukken kunnen online worden aangevraagd en gereserveerd. U kunt dit ook via de terminals in de studiezaal van het Nationaal Archief doen. Om te kunnen reserveren dient u de volgende stappen te volgen:
U maakt een profiel aan op www.gahetna.nl, en logt vervolgens in
Via de archiefinventaris (alleen de beschrijvingen met rode nummers) selecteert u het gewenste archiefstuk door op de knop 'Reserveren' te klikken
In het volgende scherm geeft u aan op welke dag u het archiefstuk wilt inzien
Indien u zich bevindt in de studiezaal en een tafelnummer heeft ontvangen kunt u dit nummer vermelden. Als u geen tafelnummer heeft kunt u tafelnummer 777 laten staan
Vervolgens bevestigt u uw reservering door deze te versturen.
Verwant materiaal
Beschikbaarheid van kopieën
Verwante archieven
Inventaris van het Nationaal Milieubeleidsplan 1986-1989, Nationaal Archief toegangsnr. 2.17.10.
Bijlagen
Lijst van afkortingen
A
Afdeling Afvalstoffen
AER
Algemene Energie Raad
ABJ
Afdeling Algemene Bestuurlijke Juridische Zaken
B
Bestuurszaken
BES
Beleidsplan Enegiebesparing en Stromingsenergie
BMRO
Bureau Milieu en Ruimtelijke Ordening
BO
Afdeling Bodem
BOD
Bestuurs Overleg Directoraat-Generaal Milieuhygiëne
BSG
Bureau Secretaris Generaal
CB
Consumentenbond
CEA
Centrum Energie Anders
CEC
Centrale Economische Commissie
CIM
Coördinatiecommissie Internationale Milieuvraagstukken
CLD
Collectieve Lastendruk
CPB
Centraal Planbureau
CRMH
Centrale Raad voor de Milieuhygiëne
D
Directie
DFEZ
Directie Financiële en Economische Zaken
DG
Directeur-Generaal
DGM
Directoraat-Generaal Milieubeheer
DGRO
Directoraat-Generaal Ruimtelijke Ordening
DGVH
Directoraat-Generaal Volkshuisvesting
DUBO
Duurzaam Bouwen
DVEB
Directie Voorlichting Externe Betrekkingen
DWB
Directie Water en Bodem
ECN
Energiecentrum Nederland
EPA
Environment Protection Agency (VN)
EVO
Eigen Vervoer Organisatie
EZB
Afdeling Economische Zaken en Beleid
FEA
Afdeling Financiële en Economische Aangelegenheden
G
Afdeling Geluid
HIMH
Hoofd Inspectie Milieuhygiëne
IB
Afdeling Intern Beheer
IMP
Indicatief Meerjarenplan
IMZ
Internationale Milieuzaken
IPO
Interprovinciaal Overleg
JZ
Afdeling Juridische Zaken
KK
Konsumenten Kontakt
KNOV
Katholiek Nederlands Ondernemersverbond
KOLT
Kosten Lange Termijn
L
Afdeling Lucht
LBS
Landbouwschap
LMO
Landelijk Milieu Overleg
MPV
Milieuprogramma Voortgangsrapportage
MTV
Milieu Toekomstverkenning
NCOV
Nederlands Christelijk Ondernemersverbond
NIROV
Nederlands Instituut voor de Ruimtelijke Ordening
NMP
Nationaal Milieubeleidsplan
NOB
Nederlandse Organisatie Beroepsgoedrenvervoer
NS
Nederlandse Spoorwegen
NSG
Nederlandse Stichting Geluidshinder
NWH
Derde Nota Waterhuishouding
ONRI
Organisatie Nederlandse Raadgevende Ingenieurs
PIM
Project Integratieplan Milieubeheer
PD
Plaatsvervangend directeur
PIN
Programbureau Implementatie NMP
POMP
Project Organisatie Milieubeleids PLanning
RARO
Raad voor de Ruimtelijke Ordening
RAVO
Raad voor de Volkshuisvesting
RIVM
Rijks Instituut voor Milieuhygiëne
RMC
Rijks Milieuhygiënische Commissie
RPC
Rijks Planologische Commissie
RPD
Rijks Planologische Dienst
RROM
Raad voor Ruimtelijke Ordening en Milieu
RV
Regeringsverklaring
S
Afdeling Stoffen
SEP
Samenwerkende Elektriciteit Producerende bedrijven
SER
Sociaal Economische Raad
SNM
Stichting Natuur en Milieu
SR
Afdeling Straling
STAM
Stuurgroep Algemeen Milieubeheer
STIM
Strategie Instrumentarium Milieubeleid
SN
Streekvervoer Nederland
SP
Strategische Planning
SUN
Supplement Nationaal Milieubeleidsplan
SVV
Struktuurschema Verkeer en Vervoer
UCV
Uitgebreide Commissie Vergadering
VEGIN
Vereniging van Gasimporterende bedrijven in Nederland
VINEX
Vierde Nota Volkshuisvesting Extra
VNG
Vereniging van Nederlandse Gemeenten
WABM
Wet Algemene Bepalingen Milieuhygiëne
Beschrijving van de series en archiefbestanddelen
- Overleg binnen de projektorganisatie, A
  - Stukken betreffende de inhoud van het project en de samenstelling van de projectorganisatie van het Nationaal Milieubeleidsplan Plus (NMP+)., november 1989; 1
  - Agenda's, notulen en vergaderstukken van de Stuurgroep NMP+, november 1989 - november 1990; 2
  - Agenda's, notulen en vergaderstukken van de Taakgroep Follow-up NMP betreffende de uitvoering van het NMP in het regeerakkoord, met aanvulling van het NMP+, oktober 1989 - november 1990; 3
- Departementaal overleg, B
  - Nota's betreffende departementaal overleg, oktober 1989-september 1990., 4-6
    - oktober - december 1989, 4
    - januari - mei 1990, 5
    - juni - sept 1990, 6
  - Agenda's, notulen en vergaderstukken van de Taakgroep Nieuwe Start (TNS), betreffende de uitvoering van het NMP in het regeerakkoord met aanvulling van het NMP+., november 1989; 7
  - Nota's betreffende de uitvoering van het NMP in het regeerakkoord, november 1989 - december 1989; 8
  - Nota's betreffende de vermindering van koolstofdioxide in het milieu, december 1989 - september 1990; 9
  - Nota's betreffende de middelen ter uitvoering van het beleid en de regelgeving in de Wet Algemene Bepalingen Milieuhygiëne., december 1989; 10
- Interdepartementaal overleg, C
  - Verslag en nota betreffende het overleg inzake de afstemming van het Natuurbeleidsplan van het ministerie van Landbouw Natuurbeheer en Visserij, de Derde Nota Waterhuishouding van het ministerie van Verkeer en Waterstaat en de Vierde Nota Ruimtelijke Ordening van de Rijks Planologische Dienst met het NMP+, november 1989 - maart 1990; 11
  - Correspondentie tussen minister-president Lubbers en minister Alders van VROM, april - mei 1990; 12
  - Stukken betreffende het overleg met ministeries., 1989-1990; 13-19
    - Ministerie van Algemene Zaken, 9 november 1989, 13
    - Ministerie van Financiën, februari - mei 1990, 14
    - Ministerie van Economische Zaken, november 1989 - mei 1990, 15
    - Ministerie van Binnenlandse Zaken en van Justitie, januari 1990 - februari 1990, 16
    - Ministerie van Verkeer en Waterstaat, december 1989 - mei 1990, 17
    - Ministerie van Landbouw, Natuurbeheer en Visserij, november 1989 - juni 1990, 18
    - Ministerie van Onderwijs en Wetenschappen, december 1989 - juli 1990, 19
- Overleg met doelgroepen, D
  - Verslag van de conferentie " De daad bij het woord" inzake de uitvoering van het Nationaal Milieubeleidsplan, te Garderen op 21 en 22 februari., 1990; 20
  - Stukken betreffende het overleg met doelgroepen., 1989-1990; 21-29
    - Algemeen, februari 1990 - mei 1990, 21
    - Bedrijfsleven, december 1989 - juni 1990, 22
    - Industrie, januari 1990 - mei 1990, 23
    - Nutsbedrijven, januari 1990 - mei 1990, 24
    - Vervoersbedrijven, 16 mei 1990, 25
    - Algemene Nederlandse Wielrijders Bond, 16 mei 1990, 26
    - Federatie Nederlandse Vakverbonden, (1990), 27
    - Interprovinciaal Overleg, Vereniging voor Nederlandse Gemeenten, oktober 1989 - mei 1990, 28
    - Milieu- en consumentenorganisaties, januari 1990 - mei 1990, 29
- Politiek overleg, E
  - Verslagen en nota's betreffende het overleg in de Ministerraad, november 1989 - juni 1990; 30
  - Nota's betreffende vaststelling van het hoofdstukken milieu, landbouw, natuur, openbaar vervoer en verkeer van de regeringsverklaring, oktober 1989 - november 1989; 31
  - Nota's "NMP-Plus discussienotitie ten behoeve van politiek overleg" van 23 maart en 5 april., 1990; 32
  - Nota's en bijlagen betreffende de voorbereiding van de parlementaire behandeling van het NMP+, de beantwoording van Kamervragen en de teksten van de moties, mei 1990 - september 1990; 33
  - Notitie betreffende de tekst van de speech van minister Alders van VROM bij de parlementaire behandeling, september 1990; 34
- Onderzoek, F
  - Notities betreffende de opzet van een management-informatiesysteem voortgang NMP, october - november 1989; 35
  - Nota betreffende de toepassing van het model beleidsverkenning van de Wetenschappelijke Raad voor het Regeringsbeleid op het Nationaal Milieubeleidsplan, met bijlagen., december 1989; 36
  - Notities betreffende een overzicht van ontwikkeling, karakter, financiering en inspraak inzake het Nationaal Milieubeleidsplan en het Nationaal Milieubeleidsplan Plus, augustus 1990; 37
- Financiering, G
  - Nota's betreffende de financiële claims inzake de organisatie en uitvoering van het NMP+., 1990; 38-39
    - januari 1990 - februari 1990, 38
    - maart 1990 - mei 1990, 39
  - Notities betreffende de financiële problematiek van het NMP+., maart 1990; 40
  - Notitie "De toepassing van de financiële instrumenten voor het milieubeleid" van de Raad van Werkgeversbonden, Verbond van Nederlandse Ondernemers en het Nederlands Christelijk Werkgeversverbond., maart 1990; 41
  - Stukken betreffende geschilpunten over het NMP+ in relatie tot de financiering., april 1990; 42
  - Nota's betreffende de financieringsstructuur., mei 1990; 43
  - Nota betreffende een overzicht van de milieukosten NMP+., juni 1990; 44
- Ontwikkelling van de tekst, H
  - Nota betreffende de concepttekst van het NMP+ "De daad bij het woord" van 14 mei 1990., 45
  - Nota betreffende wijzigingen in de tekst van het NMP+ naar aanleiding van interdepartementaal overleg van 14 tot 18 mei., 1990; 46
  - Publicatie van het Kamerstuk "Nationaal Milieubeleidsplan - Plus", van 14 juni 1990, kopie, met bijlage., 47
  - Publicatie van het Kamerstuk "Nationaal Milieubeleidsplan- Plus. Notitie Instrumentarium + Duurzaam Bouwen" van 14 juni 1990., 48
  - Publicatie van het Kamerstuk " Samenvatting van het Nationaal Milieubeleidsplan - Plus, kopie., 1990; 49
- Voorlichting en presentatie, I
  - Nota's betreffende persvoorlichting, met bijlagen, maart 1990 - juni 1990; 50
  - Notitie betreffende speechpunten van minister Alders van VROM bij de presentatie van het NMP+., juni 1990; 51
  - Publicatie van een speciale editie NMP- Plus van de VROM Knipselkrant van 20 juni., 1990; 52
- Adviezen en commentaren, J
  - Rapporten betreffende adviezen over het NMP van adviesraden., 1990; 53-56
    - Sociaal Economische Raad., 53
    - Centrale Raad voor de Milieuhygiëne., 54
    - Rijks Milieuhygiënische Commissie., 55
    - Regeringscommissie voor de Toetsing van Wetgevingsprojecten., 56
  - Notities betreffende de reacties van het ministerie van VROM, Algemene Zaken, Economische Zaken en Financiën op de adviezen van de Sociaal Economische Raad en de Centrale Raad voor Milieuhygiëne, september 1990; 57
  - Stukken betreffende commentaren op het NMP+ van maatschappelijke organisaties., 1990; 58-70
    - Christelijk Nationaal Vakverbond, Federatie Nederlandse Vakbeweging, 58
    - Nederlands Christelijk Ondernemersverbond, Raad van Nederlandse Werkgeversverbonden, 59
    - Interprovinciaal Overleg en de Vereniging van Nederlandse Gemeenten., 60
    - Hoofdbedrijfschap Detailhandel, Bosschap, Unie van Waterschappen en Landbouwschap., 61
    - Algemene Nederlandse Wielrijders Bond, Streekvervoer Nederland, Eigen Vervoer Organisatie, Samenwerkend Openbaar Vervoer., 62
    - Samenwerkende Elektriciteitsproducerende Bedrijven., 63
    - Nederlandse Vereniging van Wegenbouwers, Raad voor het Midden en Klein Bedrijf, BV Ontginnen Erven Lederboer, Raad voor het Filiaal en Grootwinkelbedrijf., 64
    - Organisatie van Nederlandse Raadgevende Ingenieurs, Bond Nederlandse Stedebouwkundigen., 65
    - Universiteit van Amsterdam., 66
    - Consumentenbond, Konsumentenkontakt, Voetgangers Vereniging., 67
    - Stichting Natuur en Milieu., 68
    - Centrum Energie Anders, Federatie Milieuproduktiesektor, Nederlandse Stichting Geluidshinder, Alliantie van de Duurzame Ontwikkeling, Landelijk Milieu Overleg., 69
    - Wijs op Weg, Stichting Milieu Educatie, Milieugroep Lochem, Vereniging Leeuwarder Vredesoverleg, Vereniging "Austerlitz Belang", Milieudefensie., 70
  - Nota betreffende een samenvatting van de adviezen en commentaren., augustus 1990; 71
  - Stukken betreffende vragen gesteld in de adviezen en commentaren op NMP+ met antwoorden van het ministerie over de thema's: algemeen / strategie, doelstellingen, klimaat, verzuring, verspreiding, verwijdering, verstoring, verdroging, bodemsanering, producten en energie., augustus 1990; 72